臺灣嘉義地方法院刑事判決　　　　　　　 94年度訴字第235號
聲　請　人　臺灣嘉義地方法院檢察署檢察官
被　　　告　丙○○
　　　　　　甲○○
　　　　　　乙○○
上　一　人
選任辯護人　楊瓊雅律師
上列被告等因偽造文書等案件，經檢察官提起公訴（93年度偵字
第4381、4521號），本院判決如下：
    主  文
丙○○連續行使偽造私文書，足以生損害於他人，處有期徒刑參
年。扣案如附表二所示之標單應予沒收。
甲○○及乙○○均無罪。
    事  實
一、丙○○明知家庭經濟狀況不佳，無償債能力，竟基於意圖為
    自己不法所有及行使偽造私文書之概括犯意，自民國87年11
    月15日起，在嘉義縣布袋鎮○○路70之1號住處，陸續招募
    如附表1所示之民間互助會5組，均採內標制（即由尚未得標
    之活會會員扣除標金後繳納會款），並於上開互助會招募之
    始，即於各會中虛列不實會員於會員名單中，在互助會進行
    期間，連續於附表2所示冒標時間，冒充人頭會員或活會會
    員之名義，偽造其等署押及附表2所示標金而偽造標單，旋
    於各該會期持以行使參加競標而得標，均足以生損害於各該
    被冒用人及其他活會會員，嗣再向活會會員佯稱係他人得標
    ，致使不知情之活會會員（含被冒標者）陷於錯誤，因而交
    付會款，以此方式總計詐得如附表3所示之新台幣743萬9250
    元。迨至92年4月下旬，因週轉不靈，無法續會，始悉上情
    。
二、案經丁○○、庚○○、己○○及癸○○訴請台灣嘉義地方法
    院檢察署檢察官偵查起訴。
    理  由
壹、被告丙○○有罪部分：
一、認定犯罪事實所憑之証據及理由：
    訊據被告丙○○對於行使偽造如附表2之標單冒標而詐取如
    附表3所示金額等犯罪事實均坦承不諱，且有証人丁○○、
    庚○○、己○○、癸○○、戊○○○、子○○○、壬○○○
    於本院之証詞可資參照，復有會簿5本，會簿內偽造之標單
    可証，核與被告丙○○之自白相符，被告行使偽造私文書及
    詐欺取財之犯行，應堪認定。
三、論罪科刑之理由：
(一)按行為後法律有變更者，適用行為時之法律。但行為後之法
    律有利於行為人者，適用最有利於行為人之法律，刑法第2
    條第1項定有明文。被告行為後，刑法業於94年2月2日修正
    公布，於95年7月1日施行，查：修正後之刑法刪除第55條
    關於牽連犯之規定。刑法第56條連續犯之規定，業已刪除
    ，則被告之犯行，因行為後新法業已刪除連續犯之規定，此
    刪除雖非犯罪構成要件之變更，但顯已影響行為人刑罰之法
    律效果，自屬法律有變更。綜合比較新舊法連續犯及牽連犯
    之規定，以修正前之規定，較有利於被告，依刑法第2條第1
    項之規定，應適用修正前刑法之規定。
(二)按刑法第210條之偽造私文書罪，固須以無制作權之人，捏
    造或冒用他人名義而制作文書，並足以生損害於公眾或他人
    為要件，但此制作名義人，不以形式上表現於文書內為必要
    ，倘依習慣或特約，諸如以言詞、動作、筆跡、內容、慣用
    語、特殊制作方式、專用信箋等方法，實質上使人得知係以
    他人名義所制作，足以表示一定用意之證明者，因已妨害該
    制作名義人之信用，可生損害於公眾或他人，依同法第220
    條第1項規定，仍應論以偽造準私文書罪。而依我國民間互
    助會之習慣，係由會首招募會員參加所組成，標會時通常由
    欲標取會款之會員，在空白紙條上填載標息金額並簽名，依
    習慣或特約表示該會員所欲出之標息，並以所出標息高者為
    得標之人，本件被告丙○○所召集之互助會亦復如此，是以
    該紙張上填載金額及簽名之文字，依習慣足以表示其用意，
    依刑法第220條第1項規定，應以文書論。
(三)本案被告丙○○未經附表2之人同意，即在空白紙上偽填如
    附表2等人之名義及得標金額，自係準私文書。而被告丙○○冒標後，向活會會員謊稱該次互助會係由前揭被冒標者得
    標，使不知情之活會會員陷於錯誤，將該期會款如數交付予
    被告，其行為即屬施用詐術使活會會員陷於錯誤而交付金錢
    。故核被告丙○○上開所為，係犯刑法第216條、第210條之
    行使偽造私文書罪及同法第339條第1項詐欺取財罪。而偽造
    署押及偽造私文書之低度行為，為行使偽造私文書之高度行
    為所吸收，不另論罪。又被告詐欺取財犯行，係以一冒標詐
    取會款行為而對所有活會會員為之，為同種想像競合犯，應
    以一詐欺取財罪處斷。被告所犯行使偽造私文書罪及詐欺取
    財二罪間，有方法、結果之牽連犯關係，應依刑法第55 條
    之規定，從一重之行使偽造私文書罪處斷。核被告所為數行
    為，時間緊接，所犯罪名相同，顯係出於概括犯意為之，為
    連續犯，爰依刑法第56條規定論以一罪，並依法加重其刑。
(四)爰審酌被告丙○○自任會首竟違背其義務冒標詐財，紊亂民
    間合會秩序，損及他人財產權，犯後尚未與活會會員等人和
    解，且本案犯罪行為自88年間至92年間，詐取之金額高達僅
    743萬9250元等一切情狀，量處如主文所示之刑。又如附表2
    被告丙○○用以填載冒標之標單，係丙○○所有供犯罪所用
    之物，業據其供承在卷，爰依法諭知沒收。
貳、被告甲○○及乙○○無罪部分：
一、公訴意旨另以：甲○○及乙○○與丙○○，共同基於意圖為
    自己不法所有及行使偽造私文書之概括犯意聯絡，於前揭時
    地，陸續招募如附表1所示之民間互助會5組，在互助會進行
    期間，連續於附表2所示冒標時間，冒充人頭會員或活會會
    員之名義，偽造其等署押及附表2所示標金以偽造標單參加
    競標而得標，致使不知情之活會會員陷於錯誤，因而交付會
    款，以此方式總計詐得如附表3所示之新台幣743萬9250元等
    情，因認甲○○及乙○○共同觸犯刑法第216條、第210條之
    行使偽造私文書罪及同法第339條第1項詐欺取財罪。
二、公訴人指稱被告甲○○及乙○○涉嫌前開犯罪事實之理由，
    無非係以告訴人丁○○、庚○○、己○○、癸○○之指訴，
    証人黃式鴻、蔡河北、蔡崇義、子○○○之証言及會簿5本
    為據。惟訊據被告甲○○及乙○○則否認有前開犯罪事實，
    甲○○辯稱：雖然會簿上之名義上會首係「丁賜」，惟合會
    均係被告丙○○在主導，其並非實際上之會首，亦未主持開
    標，且無收取會款之情形，亦無參與冒標之行為；乙○○則
    辯稱：雖然曾幫被告丙○○寫會簿之會員名單，但並無參與
    冒標之行為，亦無主持開標及收取會款之情形。經查：
(一)按犯罪事實應依證據認定之，無證據不得認定犯罪事實；又
    不能證明被告犯罪者，應諭知無罪之判決；刑事訴訟法第
    154條第2項、第301條第1項分別定有明文。又刑事訴訟上證
    明之資料，無論其為直接或間接證據，均須達於通常一般之
    人均不致有所懷疑，而得確信其為真實之程度，始得據為有
    罪之認定，若其關於被告是否犯罪之證明未能達此程度，而
    有合理懷疑之存在，致使無從形成有罪之確信，即不得遽為
    不利被告之認定；且告訴人之指訴係以使被告受刑事訴追為
    目的，故其陳述是否與事實相符，仍應調查其他證據以資審
    認，此有最高法院76年台上字第4986號、30年上字第816號
    、52年台上字第1300號判例可資參照。
(二)公訴人認為被告甲○○及乙○○2人與被告丙○○對於前揭
    犯罪事實有犯意聯絡及行為分擔之主要理由係以告訴人丁○○、庚○○、己○○、癸○○之指訴，証人黃式鴻、蔡河北
    、蔡崇義、子○○○之証言，認被告2人曾主持開標及收取
    會款，因而認被告甲○○及乙○○2人與被告丙○○有犯意
    聯絡及行為分擔。經查：
１、按我國刑事訴訟法，已酌採英美法系之傳聞法則，於第159
    條第1項明定被告以外之人，於審判外之言詞或書面陳述，
    除法律有規定者外，不得作為證據，用以保障被告之反對詰
    問權。而本法所規定傳聞法則之例外，其中就被告以外之人
    於偵查中向檢察官所為之陳述，因檢察官代表國家偵查犯罪
    時，原則上當能遵守法定程序，且被告以外之人如有具結能
    力，仍應依法具結，以擔保其係據實陳述，故於第159條之
    1第2項明定「除顯有不可信之情況者外」，得為證據；又被
    告以外之人於檢察事務官、司法警察官或司法警察調查中所
    為之陳述，基於實體發現真實之訴訟目的，依第159條之2規
    定，如與審判中之陳述不符時，經比較結果，其先前之陳述
    ，相對「具有較可信之特別情況」，且為證明犯罪事實存否
    所「必要」者，得為証據。而所謂「具有較可信之特別情況
    」，係指陳述是否出於供述者之真意、有無違法取供情事之
    信用性而言，故應就偵查或調查筆錄製作之原因、過程及其
    功能等加以觀察其信用性，據以判斷該傳聞證據是否有顯不
    可信或有特別可信之情況而例外具有證據能力，並非對其陳
    述內容之證明力如何加以論斷。又證人、鑑定人依法應具結
    而未具結者，其證言或鑑定意見，不得作為證據，為刑事訴
    訟法第158條之3所明定。查本案証人庚○○93年度偵字第43
    81號卷94年4月2日偵訊筆錄未具結 (該卷第24頁)、証人丁○○94年4月20日偵訊筆錄未具結 (該卷第20至21頁)、証人
    癸○○94年4月20日偵訊筆錄未具結 (該卷第21至22頁)、証
    人己○○94年4月20日偵訊筆錄未具結 (該卷第22頁)，依前
    揭規定不得作為証據，應予排除。至於本案証人於檢察官偵
    訊時已具結之証述及於檢察事務官前之証述，如符合前揭傳
    聞例外之規定，依法有証據能力。
２、被告甲○○及乙○○究竟有無主持開標及收取會款？經查：
    証人庚○○於偵查中稱：被告甲○○及乙○○並未主持過開
    標。至於會款係由被告丙○○所收取，有1、2次交給甲○○
    轉交，而乙○○有去收會款 (92年度發查字935號卷第18至
    19頁、第28頁)。於本院審理時則稱會錢大部分交給丙○○
    ，偶爾交給甲○○及乙○○。大部分係被告丙○○主持開標
    ，惟甲○○主持過幾次開標 (本院卷三第23至24頁)，針對
    何人主持開標，其証詞已有不一致。証人癸○○於偵查中則
    証稱丙○○不在時由被告甲○○及乙○○主持開標，且也曾
    收取會款 (92年度發查字935號卷第42至43頁、92年度發查
    字986號卷第20至21頁)。惟於本院審理時証稱：被告丙○○
    不在時，聽說係由被告乙○○主持開標，但對於被告甲○○
    是否主持開標較無印象。而被告甲○○及乙○○均有收取會
    款 (本院卷三第29至第33頁)。故對於被告甲○○及乙○○2
    人是否主持開標之証詞，亦有前後反覆之情形。証人己○○
    則証稱被告丙○○、甲○○及乙○○均有主持開標及收取會
    款之情形 (92年度發查字935號卷第42至43頁、92年度發查
    字986號卷第20至21頁)。証人戊○○○則証稱被告甲○○及
    乙○○2人有收取會款之情形，而被告甲○○於被告丙○○
    主持開標時會在現場幫忙打開標單 (92年度發查字935號卷
    第42至43頁、本院卷三第130至143頁)。証人蔡明政証稱被
    告甲○○及乙○○均有收取會款，但聽說被告乙○○也有主
    持開標 (92年度發查字935號卷第53至54頁、本院卷一第103
    至104頁)。証人子○○○則証稱，每次都去現場投標，均由
    丙○○主持開標，被告甲○○及乙○○沒有主持過開標，但
    曾在現場，曾向其收會款等情 (92年度發查字935號卷第54
    至55頁、93偵字第4381號第22至第23頁、本院卷一第107至
    108頁、本院卷三第35至39頁)。証人蔡宗吉証稱由丙○○主
    持開標，被告丙○○、甲○○及乙○○均曾收過會款(本院
    卷一第102至103頁)。証人壬○○○於偵查中証稱由丙○○
    主持開標，被告丙○○、甲○○及乙○○均曾收過會款(本
    院卷一第105至第107頁)，惟於本院審理時則証稱被告丙○○、甲○○及乙○○一起主持開標及收取會款。証人黃式鴻
    、周瑞娥、蔡河北、蔡崇義、辛○○証稱被告甲○○及乙○○有收取會款之情形 (92年度發查字935號卷第53至54頁、
    93年度偵字第23至24頁、本院卷三第29至43頁)。綜上，証
    人對於被告甲○○及乙○○曾收取會款之証詞較為一致，惟
    對於是否曾經主持開標乙情，則不僅個別証人於偵查中及審
    理中出現不一致之情形，不同証人之間亦出現極為不同之証
    述情節。故被告甲○○及乙○○是否曾經主持開標，已非無
    疑。而縱然被告甲○○及乙○○曾經收取會款，是否當然足
    以導出被告甲○○及乙○○2人有參與行使偽造私文書及詐
    欺之犯意聯絡？亦非無疑，蓋被告甲○○及乙○○與被告丙○○原係母子關係，衡諸一般社會常情，於母親召集合會之
    情形，子女難免有幫忙合會細節事務之處理，如母親有行使
    偽造私文書詐欺之情形，是否當然足以認為家庭成員全部均
    構成共同正犯或幫助犯？仍值探究。故本院認為單純幫助收
    取會款之行為不當然足以推論有實施行使偽造私文書及詐欺
    之共同正犯行為，仍應有其他証據足以佐証，方能認為被告
    2人有罪。
３、次查，如謂被告甲○○及乙○○2人有參與行使偽造私文書
    及詐欺取財之行為，則其冒標之動機應係為獲取標金之利益
    ，惟查被告甲○○及乙○○與被告丙○○間之帳戶並無異常
    之金錢流動，且被告甲○○及乙○○之帳戶內亦無可疑之資
    金出入及流向，此業據本院函查被告甲○○及乙○○之帳戶
    閱核無誤，有華南銀行嘉義分行函、民雄農會函、中華股份
    有限公司嘉義郵局函、臺灣中小企業銀行民雄分行函、財政
    部財稅資料中心函、財政部臺灣省南區國稅局嘉義縣分局涵
    、民雄稽徵所函、甲○○證券存摺、對帳單影本、渣打「易
    清償方案」申請書、台新銀行函等件附卷可稽 (本院卷一第
    110至第175頁、本院卷二第22至45頁、第69至85頁、第99
    至101頁)，此外亦無其他証據足以証明被告甲○○及乙○○
    2人有獲利之情事，足見被告甲○○及乙○○2人尚無因被告
    丙○○冒標之事實而獲取利益，則被告甲○○及乙○○既未
    獲取任何利益，則其是否有冒標之動機尚非無疑，此部分自
    應為有利於被告甲○○及乙○○2人之認定，認被告甲○○
    及乙○○缺乏冒標之動機。
４、本案經本院將冒標之標單及被告乙○○書寫會簿內之會單及
    被告甲○○當庭之筆錄送法務部調查局鑑定結果，除乙會第
    5會及丙會第7會之標單與被告乙○○書寫會簿內之會單之筆
    跡有部分筆劃特徵相似 (本院卷三第53及56頁)；乙會第11
    會之標單與被告甲○○當庭書寫之筆跡特徵相似 (本院卷三
    第54頁)，其餘大部分標單筆跡與被告甲○○及乙○○之筆
    跡均不相同。此有法務部調查局95年7月25日調科貳字第
    09500331490號鑑定通知書附卷可稽。而如前所述，乙會第
    11會之標單與被告甲○○當庭書寫之筆跡特徵相似，而查該
    標單書寫之名字為「秀葉」，經本院傳訊証人戊○○○到庭
    行交互詰問之結果，其証稱乙會第11會標單上書寫之「秀葉
    」係其筆跡 (本院卷三第138頁)，足見鑑定報告之鑑定結果
    顯然不正確，另從鑑定報告之用語觀察，其鑑定結果之表示
    係以「部分筆跡特徵相似」為其結果，足見鑑定報告本身亦
    非肯定筆跡究竟是否一樣，否則何須以「部分筆跡」、「相
    似」等模糊用語而作為鑑定之結果，因此前揭鑑定尚難遽認
    被告甲○○及乙○○2人有參與偽造標單之結果。另從偽造
    冒標之標單觀察，被告丙○○冒標之時間自88年間至92年間
    ，冒標筆數如附表2所示高達60餘筆，則如被告甲○○及乙○○2人果有參加偽造文書之行為，從經驗法則判斷，被告
    甲○○及乙○○對於合會冒標行為之介入應甚深，對於冒標
    之標單斷無可能完全沒有其等之筆跡，蓋會簿內之會單均係
    由被告乙○○所書寫，如謂其有參與偽造文書之情形，則推
    論上大部分之筆跡應係其所書寫，然結果並非如此，亦可反
    証被告甲○○及乙○○2人均未介入偽造文書之行為。此部
    分應為有利於被告甲○○及乙○○2人之認定，認定其等並
    未參與行使偽造文書及詐欺之行為。至被告乙○○聲請再行
    鑑定前揭乙會第5會及丙會第7會之鑑定內容，惟本院已認為
    前揭鑑定報告無法為不利於被告之認定，此部分之聲請自應
    認為無理由，應予駁回。
５、另查會簿內會單之會員姓名欄第一個會員均係「丁賜」，惟
    可否因此而認為會首即為被告甲○○？本院認為刑法處罰之
    對象，從行使偽造私文書及詐欺取財罪之構成要件觀察，顯
    係以實際行為人為處罰對象，而非形式上之名義人，故於此
    可資觀察者係被告甲○○是否為實際上之會首，如果其為實
    際上之會首，則對於冒標合會之行使偽造文書及詐欺行為，
    尚難推卸責任認為不知。經查，証人庚○○偵查中証稱會首
    係甲○○，因為會單均係以甲○○為會首 (92年度發查字第
    935號卷第18至19頁、第28頁)。本院審理中又稱大部分係被
    告丙○○召會，偶爾被告甲○○召會 (本院卷第22至29頁)
    。証人癸○○証稱大部分係丙○○召會，甲○○沒有召會，
    惟會首係被告甲○○，因為會單係寫甲○○為會首 (本院卷
    三第29至33頁)。証人戊○○○、子○○○証稱被告邱遠召
    會，但被告甲○○為會首，因為有會單會首是被告甲○○ (
    本院卷三第35至39頁、第130至143頁)。証人壬○○○証稱
    被告邱遠召會，但被告甲○○為會首 (本院卷三第148頁)。
    綜上，大部分之証人均証稱係由丙○○召會，惟認為甲○○
    為會首之理由係因為被告甲○○之名字被書寫於會單，而參
    酌前述主持開標及收取會款之絕大部分事務均係由被告丙○○為之觀察，被告甲○○僅係名義上及形式上之會首應堪認
    定。次查合會於暴發倒會風波之初期，會員均係以被告丙○○為會首而聲請調解，此有調解不成立証明書、聲請調解筆
    錄可資參照 (92年度發查字第935號卷第21及32頁)，足見合
    會之會首應係被告丙○○無疑，而非被告甲○○，故被告甲○○辯稱被告丙○○僅係以其名義作為會首，實際會首為被
    告丙○○等情，即有可採。本案尚難因被告甲○○於會簿內
    會單之第一會員掛名遽認被告甲○○為會首，從而推論其對
    於被告丙○○行使偽造文書及詐欺行為均知情。
６、另被告乙○○婚後育有3子，分別為賴文雄 (82.6.22生)、
    賴律勳 (84.12.26生)及賴羿宏 (86.1.23生)，且目前居住
    於嘉義縣民雄鄉，此有戶口名簿可証 (本院卷二第103頁)。
    另被告乙○○於91年8月起至嘉義民雄鄉頭橋之勇全企業社
    工作，晚上有2至3日須至電腦補習班上課學習電腦，91年9
    月起每星期六、日須至嘉義縣吳鳳技術學院附設專科進修學
    校就讀，於94年畢業等情，有在職証明及應屆畢業生在職証
    明等件可証。故被告乙○○須養育3名子女，而3名子女於88
    年至92年間案發時，仍處於幼小須扶養照顧之階段，或須上
    幼稚園、小學階段，而被告乙○○之夫即証人辛○○亦到庭
    証稱小孩均係被告乙○○照顧，小孩並須讀幼稚園及學心算
    的才藝課 (本院卷三第39至44頁)。另証人黃淑娟亦証稱被
    告乙○○之3名小孩均輪流補習，且由被告乙○○接送，小
    孩幾乎沒有缺課等情 (本院卷三第20至22頁)。足見被告乙○○須扶養照顧3名小孩，又須上班、補習及進修，生活極
    為忙碌，故被告乙○○辯稱其無暇介入合會事務等情，應有
    可採。其供承偶而幫忙被告丙○○書寫會簿內會單之行為，
    尚難遽認被告乙○○有參與被告丙○○行使偽造私文書及詐
    欺之犯行。
７、綜合上述，被告甲○○雖掛名為會簿內會單之第一會員，而
    被告乙○○雖曾幫忙被告丙○○書寫會簿內會單之行為，該
    2人甚至曾經有幫忙收取會款之行為，惟此等行為不當然足
    以推定被告甲○○及乙○○有參與被告丙○○行使偽造私文
    書及詐欺之犯行。此外復查無其他積極証據足以証明被告甲○○及乙○○2人涉有前開犯行，依法自應為無罪之判決。
據上論斷，應依刑事訴訟法第299條第1項前段、第301條第1項，
修正前刑法第56條、刑法第216條、第210條、第220條、第339條
第1項、第38條第1項第2款、第2條第1項前段、修正前刑法第55
條，刑法施行法第1條之1第1項、第2項前段、判決如主文。
本案經檢察官陳志川到庭執行職務
中    華    民    國     96    年    2     月    15   日
              刑事第三庭  審判長  法  官 陳仁智
                                  法  官 鄭雅文
                                  法  官 黃義成
以上正本證明與原本無異。
如不服本判決，應於判決送達後10日內，向本院提出上訴狀。
中    華    民    國     96    年    2     月    15   日
                                  書記官 侯麗茹
附錄本案論罪科刑法條全文：
刑法第216條：
行使第二百十條至第二百十五條之文書者，依偽造、變造文書或
登載不實事項或使登載不實事項之規定處斷。
刑法第210條：
偽造、變造私文書，足以生損害於公眾或他人者，處五年以下有
期徒刑。
刑法第339條第1項：
意圖為自己或第三人不法之所有，以詐術使人將本人或第三人之
物交付者，處五年以下有期徒刑、拘役或科或併科一千元以下罰
金。
